【裁判字號】    97,訴,3294
【裁判日期】    970827
【裁判案由】    拆屋還地等
【裁判全文】
臺灣臺北地方法院民事判決              97年度訴字第3294號
原      告  台灣台北看守所
法定代理人  乙○○
訴訟代理人  丙○○
被      告  甲  ○
上列當事人間請求拆屋還地等事件，本院於民國97年8 月13日言
詞辯論終結，判決如下：
    主      文
被告應將坐落台北市○○段○○段五六八地號、五七○地號土地
上、門牌號碼為台北市大安區○○○路一七○巷四之七號、位置
及面積如附件複丈成果圖Ａ、Ｂ、Ｃ、Ｄ部分所示之二層樓房屋
拆除，並將該房屋坐落之土地返還予原告。
被告應給付原告新臺幣陸拾玖萬參仟貳佰貳拾元，及自民國九十
七年五月六日起至清償日止，按年息百分之五計算之利息，並自
民國九十七年五月六日起至返還前開土地之日止，按月給付原告
新臺幣壹萬貳仟壹佰柒拾參元。
訴訟費用新臺幣玖萬陸仟柒佰陸拾捌元由被告負擔。
本判決第一項於原告以新臺幣參佰貳拾萬元供擔保後，得假執行
。
本判決第二項於原告以新台幣貳拾肆萬元供擔保後，得假執行。
    事實及理由
一按訴狀送達後，原告不得將原訴變更或追加他訴，但擴張或減
  縮應受判決事項之聲明者，不在此限，民事訴訟法第255條第1
  項第3 款定有明文。原告起訴時僅請求被告將占用坐落台北市
  ○○段三小段568 地號土地上之房屋拆除並返還基地，另請求
  被告給付新臺幣（下同）465,555 元，及自起訴狀繕本送達翌
  日起至返還土地之日止，按月給付8,202 元。其嗣變更訴之聲
  明，請求被告將占用坐落台北市○○段○○段568地號、570地
  號土地上之房屋拆除並返還基地，另請求被告給付693,220 元
  ，及自起訴狀繕本送達翌日起至返還土地之日止，按月給付
  12,173元，其所為訴之聲明之變更，合於前開規定，應予准許
  。
二被告經合法通知，未於言詞辯論期日到場，核無民事訴訟法第
  386 條各款所列情形，爰依原告之聲請，由其一造辯論而為判
  決。
三原告起訴主張：
  (一)台北市○○段○○段568、570地號土地（下稱系爭土地）之
    所有權人為中華民國，伊係管理機關，依最高法院51年台上
    字第2680號判例，伊得代表國家就系爭土地行使所有權人之
    權利。被告無占有使用系爭土地之合法權源，卻在系爭土地
    上搭建門牌號碼台北市大安區○○○路170巷4之7號之2層樓
    房屋（該屋占用系爭土地之面積、位置詳如附件複丈成果圖
    Ａ、Ｂ、Ｃ、Ｄ部分所示，下稱系爭房屋）居住、使用，爰
    依據民法第767條規定，請求被告拆屋還地。
  (二)又無權占有他人之土地，可獲得相當於租金之利益，為社會
    通常之觀念，爰依民法第179條規定，請求被告給付92年4月
    1日至97年3月31日期間相當於租金之不當得利新臺幣（下同
    ）693,220 元（計算式：系爭土地各年度公告地價×占用面
    積×年息5% ×5年），及自起訴狀繕本送達翌日起至返還占
    用土地之日止，按月返還相當於租金之不當得利12,173元（
    計算式：系爭土地97年度公告地價×年息5 %÷12）。
  (三)聲明為：
    1.被告應將坐落系爭土地上，門牌號碼台北市大安區○○○
      路170巷4之7 號，如附件複丈成果圖Ａ、Ｂ所示，面積39
      平方公尺之第一層，編號Ｃ、Ｄ所示面積43平方公尺之第
      二層房屋及其他工作物拆除，並將土地返還原告。
    2.被告應給付原告693,220 元，及自起訴狀繕本送達翌日起
      至清償日止按年息5%計算之利息，並自起訴狀繕本送達翌
      日起至返還上開土地之日止，按月給付原告12,173元。
    3.願供擔保請准宣告假執行。
四得心證之理由：
  (一)原告請求拆屋還地部分：
    1.按所有人對於無權占有或侵奪其所有物者，得請求返還之
      。對於妨害其所有權者，得請求除去之。有妨害其所有權
      之虞者，得請求防止之，民法第767 條定有明文。又按國
      有財產撥給各地國家機關使用者，名義上雖仍為國有，實
      際上即為使用機關行使所有人之權利，故得由管領機關起
      訴，代國家主張所有權人之權利（最高法院51年台上字第
      2680號判例參照）。
    2.查系爭土地為國有財產，管理者為原告，有土地所有權狀
      在卷可稽（本院卷第5 頁、第82頁參照）。系爭房屋為被
      告出資興建，被告對該屋有事實上處分權，業經證人吳郭
      雪結證在卷（見本院卷第111、112頁）。又系爭房屋係坐
      落於系爭土地上，占用面積、位置詳如附件複丈成果圖Ａ
      、Ｂ、Ｃ、Ｄ部分所示，亦經本院會同原告及地政機關人
      員到場測量，製有複丈成果圖在卷可參（見本院卷第71頁
      ）。被告並無占有使用系爭土地之合法權源，系爭房屋坐
      落於系爭土地上，即屬無權占有，原告自得依前開法條規
      定，請求被告將系爭房屋拆除，並返還該屋占用之基地。
  (二)原告請求返還不當得利部分：
    按無法律上之原因而受利益，致他人受損害者，應返還其利
    益，依其利益之性質不能返還者，應償還其價額，民法第
    179條、第181條但書分別定有明文。經查：
    1.被告無權占用系爭土地中如附件複丈成果圖Ａ、Ｂ、Ｃ、
      Ｄ部分所示土地，其因此受有使用該土地之利益，致原告
      受有損害，該等利益依性質不能返還，原告自得請求被告
      償還相當於租金之價額。
    2.又土地法第97條第1 項規定：「城市地方房屋之租金，以
      不超過土地及其建築物申報總價年息百分之十為限」，該
      項規定，於租用基地建屋之情形準用之，同法第105 條規
      定甚明。原告請求被告返還相當於租金之價額，未能證明
      系爭土地出租建屋之合理租金數額，乃主張參酌前開土地
      法之規定以定之，堪可採取。而系爭土地位於愛國東路巷
      內之華光社區中，鄰近中正紀念堂，附近有學校、捷運站
      、商店，交通及生活機能均稱便利等情，業經本院於履勘
      現場時查明，製有勘驗筆錄可參（見本院卷第58頁）。本
      院審酌上情，認被告應返還相當於租金之價額，應按土地
      法第97條規定，以土地及建築物申報總價年息10% 計算為
      當，原告僅請求以年息5%計算，於法並無不合，爰依原告
      主張之計算標準，計算被告應返還之不當得利。
    3.系爭568地號土地於92年1月、93年1月、96年1月之公告地
      價分別為每平方公尺70,417元、70,663元、76,094元，系
      爭570地號土地於92年1月、93年1月、96年1月之公告地價
      則為每平方公尺64,361元、64,500元、66,930元，有北市
      公告土地現值及公告地價查詢資料可考（見本院卷第21頁
      、第84頁），依平均地權條例施行細則第21條規定，公有
      土地以公告地價為申報地價，免予申報，而附件複丈成果
      圖Ａ、Ｂ部分（即系爭房屋占有568、570地號土地部分）
      之面積各為34平方公尺、5 平方公尺，基此計算，被告於
      92年4月1日至97年3 月31日期間，應返還相當於租金之不
      當得利數額共為693,220 元，自起訴狀繕本送達翌日（即
      97年5月6日）日起至其返還土地予原告之日止，按月應返
      還之數額則為12,173元（計算式詳見附表）。
  (三)綜上所述，原告依民法第767 條規定請求被告拆除系爭房屋
    ，並返還該屋占用之基地，即屬有據。原告另依民法第 179
    條規定，請求被告給付693,200 元，及自起訴狀繕本送達翌
    日即97年5月6日起至清償日止，按年息百分之5 計算之利息
    ，另自97年5月6日起至返還系爭房屋占用土地之日止，按月
    給付其12,173元，均有理由，應予准許。
  (四)原告陳明願供擔保，請准宣告假執行，經核尚無不合，爰酌
    定相當擔保金額併予准許之。
五訴訟費用負擔之依據：民事訴訟法第78條。
六被告應賠償原告之訴訟費用額，依後附計算書確定為如主文第
  3 項所示金額。
中    華    民    國    97    年    8     月    27    日
                  民事第六庭    法  官  陳婷玉
以上正本係照原本作成
如對本判決上訴，須於判決送達後20日內向本院提出上訴狀
中    華    民    國    97    年    8     月    27    日
                                書記官  詹雪娥
計  算  書
項      目        金  額（新台幣）         備    註
第一審裁判費         96,238元
證人旅費                530元
合      計           96,768元
說明：被告應負擔1/3訴訟費用，計為48,231元（144,692×1/3
      ＝48,231）。


司法院資訊處製作；財團法人民間司法改革基金會備份。
